臺灣屏東地方法院民事判決　　　　　　　　　　　　　九十三年度訴字第二二七號
　　原　　　告　乙○○
　　被　　　告　丙○○
右當事人間請求給付買賣價金事件，本院於民國九十三年十二月十五日言詞辯論終結
，判決如左：
    主      文
原告之訴及假執行之聲請均駁回。
訴訟費用由原告負擔。
    事實及理由
一、原告主張：兩造於民國八十九年五月二十二日訂立不動產買賣契約書，由被告以
    每分地新台幣（下同）一百五十萬元之代價，向伊買受坐落屏東縣鹽埔鄉○○段
    七九二地號（重測後為同鄉○○段一一三九地號）面積二二七六平方公尺土地，
    總價三百五十一萬九千八百元，被告於訂約時支付伊五十萬元作為定金，嗣又支
    付二百零一萬九千四百五十七元，供伊清償土地銀行之抵押貸款以塗銷抵押權登
    記，尾款一百萬零三百四十三元則迄未據被告支付。又兩造於八十九年六月二十
    七日就所訂不動產買賣契約再行協議訂立書面附約，約定伊應於前述買賣標的物
    移轉予被告名下之日起一年內，出具及提供坐落同鄉○○段一二一二地號（伊所
    有）及一二一五地號（訴外人張清文所有）等二筆土地之六米私設道路供被告及
    後方其他地號相關土地所有人無償通行與建築所須之道路使用同意書，伊若未能
    於期限內履行約定，被告即可不須支付尾款，伊同意以該尾款補償被告之損失，
    此項約定係以尾款移充違約金，並非伊主動任意給付，且該違約金，依兩造約定
    內容以觀，應係損害賠償額之預定。再依當地經濟條件及被告未取得前開私設六
    米道路供其無償使用之同意書所受損害，兩造約定之違約金一百萬零三百四十三
    元顯屬過高，應減至二十萬元始為相當，則伊以買賣價金債權一百萬零三百四十
    三元與被告之違約金債權二十萬元抵銷後，自得本於兩造所訂買賣契約，請求被
    告給付抵銷後所剩價金八十萬零三百四十三元及法定遲延利息等情，並聲明：(一)
    被告應給付原告八十萬零三百四十三元，及自起訴狀繕本送達翌日起至清償日止
    ，按週年利率百分之五計算之利息。(二)原告願以現金或等值之臺灣銀行無記名可
    轉讓定期存單供擔保，請准宣告假執行。
二、被告則以：兩造於訂立買賣契約時，尚無法確定所買賣土地之正確面積，而於買
    賣契約其他特約事項(二)註明：「總價款以每分新台幣壹佰伍拾萬元正換算甲方（
    按即原告）與台糖間協議之面積，並於尾金支付時換算結清。」是以本件買賣之
    總價款並非原告所稱之三百五十一萬九千八百元，而應減少約二十萬元，亦即尾
    款僅剩八十餘萬元，而非原告所主張之一百萬零三百四十三元。又原告對其違約
    未將坐落屏東縣鹽埔鄉○○段一二一二及一二一五地號土地中私設六米道路可供
    無償通行使用之同意書交付予伊及兩造約定原告違約時伊可不須支付尾款一節，
    自認不諱，僅係主張該約定為損害賠償額預定性之違約金約定，而請求酌減違約
    金，惟查：(一)本件係原告同意於其未履行約定時，伊毋庸支付尾款，原告喪失請
    求尾款之權利，並非有關違約金之約定，而係兩造評估土地通行權利之價值後所
    為關於買賣價金之約定，原告將之視為違約金，應屬誤會。(二)法院依民法第二百
    五十二條之規定酌減違約金，限於尚未支付違約金始得為之，如債務人已支付違
    約金，法院核減之權利即已消滅。依此，前開約定縱認係屬違約金之約定，但兩
    造既約定原告未能履行約定時，伊毋庸支付尾款，則在原告違約時，伊之違約金
    債權發生，而毋庸支付尾款，即應認原告已同時支付違約金，法院並無再予核減
    之權利。(三)原告主張本件係損害賠償額預定性之違約金，而請求法院核減，依法
    應由原告就伊所受損害究有若干，負舉證責任。伊買受本件土地原係為供建築房
    屋使用，惟在原告拖延多年之後，因農業發展條例修正，以致無法合法建築房屋
    ，且又無可供對外通行之道路，形同袋地而價值滑落，伊所受之損失遠超過尾款
    之金額，茲兩造既已約定以尾款作為違約金之金額，原告主張被告之損害僅有二
    十萬元，而未舉證證明，則其請求核減違約，自非有理由等語，資為抗辯，並聲
    明：(一)原告之訴及假執行之聲請均駁回。(二)如受不利之判決，被告願供擔保請准
    宣告免為假執行。
三、經查：兩造於八十九年五月二十二日訂立不動產買賣契約，由被告以每分（台制
    ）一百五十萬元之代價，向原告買受坐落屏東縣鹽埔鄉○○段七九二地號面積二
    二七六平方公尺（重測後為新二段一一三九地號面積二一六五‧五六平方公尺）
    土地，被告於訂約時支付原告五十萬元定金，嗣後又支付原告二百零一萬九千四
    百五十七元，供其清償土地銀行之抵押貸款，餘款尚未支付，原告則已交付買賣
    之土地予被告，並於八十九年七月三日將土地移轉登記於被告之夫葉聰明名下，
    再由葉聰明以夫妻贈與為原因，於九十一年五月十六日移轉登記於被名下等事實
    ，為兩造所不爭執，並有不動產買賣契約書、土地所有權狀及屏東縣里港地政事
    務土地異動資料在卷可稽。又兩造買賣之土地面積實為二一六五‧五六平方公尺
    ，折合二‧二三二七分（以每分九六九‧九三二平方公尺計算，算至小數點以下
    第四位），每分售價一百五十萬元，總價為三百三十四萬九千零五十元，亦為兩
    造所不爭執，則扣除被告所已支付之定金五十萬元及第一次款二百零一萬九千四
    百五十七元，被告未付之尾款應僅剩八十二萬九千五百九十三元。原告主張尾款
    為一百萬零三百四十三元，尚無足取。
四、兩造於訂立買賣契約後，又於八十九年六月二十七日簽訂附約協議：「(一)其他特
    約事項第六條（按即原不動產買賣契約其他特約事項(六)）增改為：1.甲方（按即
    原告）應出具及提供(1)鹽埔鄉○○段一二一二地號（即甲方所有）及(2)同段一二
    一五地號（即張清文所有）等二筆土地已供通行之陸米私設道路供乙方（按即被
    告）及後方其他地號相關土地所有人無償通行與建築所須之道路使用同意書‧‧
    ‧‧(三)自完成本買賣標的物產權登記為乙方日起壹年內甲方應出具及提供(1)鹽埔
    鄉○○段一二一二地號及同段一二一五地號之前述同意書，若甲方為出具同意書
    而向鹽埔鄉○○段一二一五地號之所有人訴訟請求時，以甲方經法院判決確定取
    得通行權時為達到提供乙方之義務。甲方達成本條約定時乙方始支付尾金，若甲
    方未能履行本條約定時尾金價款乙方可不須支付，甲方同意該價款補償乙方未取
    得通行之損失‧‧‧‧」等語。原告嗣後未於約定之一年期間內出具及提供上開
    道路使用同意書予被告，亦未對新二段一二一五地號土地之所有人張清文提起訴
    訟，為其所自認，惟就前述原告未能於期限內出具及提供道路使用同意書，被告
    可毋須支付價金尾款，原告同意以之補償被告損失之約定，原告主張為違約金之
    約定，被告則抗辯此為關於買賣價金而非違約金之約定，經查：
(一)兩造所訂不動產買賣契約書第十三條載明：「甲方違反本契約各條之一者，除退
    還對乙方所收款項外，應再支付所收到款項相等金額之違約金予乙方。乙方違反
    本契約各條之一者，甲方得沒收乙方既付之全部金額，雙方絕無異議。」倘嗣後
    兩造所訂前述附約內之約定，乃有關於違約金之約定，則焉有不如法炮製使用「
    違約金」字樣之理？是自形式上而言，已難認為該約定乃關於違約金之約定。
(二)證人即為兩造繕寫上開不動產買賣契約書及附約之代書甲○○證稱：「附約是我
    寫的，這個附約是在清償土地銀行貸款時所寫‧‧‧‧被告買一一三九（地號）
    土地是要蓋房子，因此被告買這塊土地是必須要有路通行，原告當時在簽立附約
    時，就取得一二一二、一二一五地號通行權有困難，所以希望能夠多延一些時日
    去取得通行權，因此才簽立附約」、「（附約）上面的約定是依照兩造的意思所
    寫的，當時的意思是如果原告沒有辦法在一年內取得通行權的話，被告就無須給
    付剩餘的買賣價金」、「這不是違約金的意思，我們已經在買賣契約第十三條‧
    ‧‧‧有違約金的約定，該條規定是因為當時被告買到的土地必須要通行，通行
    的道路應由原告負責取得，後來原告沒有辦法取得，所以尾款就不用給付，取消
    尾款的支付，買賣價金減少，所以不是違約金」等語，依此，兩造實質上係約定
    原告如能在期限內出具及提供前述道路使用同意書，則買賣價金為包含所謂尾款
    在內之三百三十四萬九千零五十元。否則，買賣價金即為被告已付之二百五十一
    萬九千四百五十七元，其差額即所謂之尾款八十二萬九千五百九十三元，原告不
    得向被告請求，被告亦無支付之義務。
(三)基上所言，前述附約內之約定非係違約金之約定，應定性為附停止條件之債務免
    除（債務免除為單獨行為，但不妨以契約為之），其條件為原告不能於期限內出
    具及提供道路使用同意書，所免除者則為被告給付尾款之債務。是原告主張前述
    附約內之約定為違約金之約定云云，亦無足取。
五、綜上所述，本件買賣價金尾款為八十二萬九千五百九十三元，而非一百萬零三百
    四十三元，且兩造間關於被告毋須支付尾款之約定，亦非違約金之約定，並無核
    減至二十萬元可言，被告給付買賣價金尾款之債務，復已因停止條件成就而免除
    ，則原告依據兩造所訂買賣契約，請求被告給付尾款八十萬零三百四十三元及其
    法定遲延利息，即非有理由，應予駁回。又原告之訴既經駁回，其假執行之聲請
    已失所附麗，應併駁回之。
六、本件事證已臻明確，兩造其餘攻擊防禦方法於判決結果不生影響，爰不一一論述
    ，併此敘明。
七、據上論結，本件原告之訴為無理由，依民事訴訟法第七十八條，判決如主文。
中　　　華　　　民　　　國　　九十三　　年　　 十二 　　月　　二十九　　日
                                       臺灣屏東地方法院民事第二庭
                                             審判長法官  阮世賢
                                             法      官  楊中琪
                                             法      官  春生
右為正本係照原本作成。
如不服本判決，應於收受送達後二十日內向本院提出上訴書狀。
                                             法院書記官  洪榮華
中　　　華　　　民　　　國　　九十三　　年　　 十二 　　月　　二十九　　日
